---
title: "Carte des prénoms"
output: html_notebook
  
---

# Récupération des données

Les données sont en accès libre sur la plateforme [open data du gouvernement français](https://www.data.gouv.fr/fr/datasets/contours-des-departements-francais-issus-d-openstreetmap/).
Les données sont issues d'OpenStreetMap, et sont donc "© les contributeurs d'OpenStreetMap sous licence ODbL".

Les données sur les prénoms sont aussi en open source, [fournies par l'INSEE ](http://www.data.gouv.fr/fr/datasets/fichier-des-prenoms-edition-2016/).

```{r libraries}
library(sp)
library(rgdal, warn.conflicts = FALSE)
library(tmap, warn.conflicts = FALSE)
library(raster)
library(stringr)
library(tidyverse, warn.conflicts = FALSE)
```
 
 J'ai choisi de récupérer les données de 2014 simplifiées à 100m, qui sont moins lourdes à traiter que les données de 2017 non simplifiées.

```{r lecture données, echo=TRUE}
france <- readOGR("departements", "departements-20140306-100m", stringsAsFactors = FALSE, use_iconv = TRUE, encoding = "iso-8859-1")
france
france@data
```
