---
title: "Carte de France des prénoms"
author: "Florian Gaudin-Delrieu"
date: "20 janvier 2017"
output: github_document
---

## Récupération des données

Les données sont en accès libre sur la plateforme [open data du gouvernement français](https://www.data.gouv.fr/fr/datasets/contours-des-departements-francais-issus-d-openstreetmap/).
Les données sont issues d'OpenStreetMap, et sont donc "© les contributeurs d'OpenStreetMap sous licence ODbL".

Les données sur les prénoms sont aussi en open source, [fournies par l'INSEE ](http://www.data.gouv.fr/fr/datasets/fichier-des-prenoms-edition-2016/).

```{r libraries, echo=TRUE}
library(sp)
library(rgdal)
library(tmap)
library(raster)
library(stringr)
library(tidyverse)
library(grid)
```
 
J'ai choisi de récupérer les données de 2014 simplifiées à 100m, qui sont moins lourdes à traiter que les données de 2017 non simplifiées.

```{r lecture données, echo=TRUE}
france <- readOGR("departements", "departements-20140306-100m", stringsAsFactors = FALSE, use_iconv = TRUE, encoding = "iso-8859-1")
france
head(france@data)
str(france@data)
```
*Note :* Pour ne plus avoir le message d'erreur `NOTE: rgdal::checkCRSArgs: no proj_defs.dat in PROJ.4 shared files`, j'ai fait comme indiqué à [cette adresse](https://gis.stackexchange.com/questions/224467/raster-error-note-rgdalcheckcrsargs-no-proj-defs-dat-in-proj-4-shared-file)'

Essayons un premier graphique à l'aide de `tmap`

```{r carteFrance}
tm_shape(france) +
  tm_borders()
```

Avec, les départements d'outre-mer (DOM) la carte est illisible. En première approche, nous allons ignorer ces DOM. Pour les exclure, nous allons utiliser le fait que les départements de France métropolitaine sont codés sur 2 chiffres alors que les DOM sont codés sur 3 chiffres.
```{r carteFranceMetro}
france <- france[str_length(france$code_insee) == 2, ]
france
tm_shape(france) + tm_borders()
```

Lisons maintenant les données des prénoms. L'encodage doit être précisé pour les lettres accentuées.

```{r lecturePrenoms}
prenoms <- read_tsv("dpt2015.txt", locale = locale(encoding = "iso-8859-1"))
head(prenoms)
```

Les données manquantes apparaissent comme `"XXXX"` pour les années de naissance, et `"XX"` pour les départements.

```{r données manquantes}
table(prenoms$dpt == "XX") # Moins de 1% des départements sont manquants
table(prenoms$annais == "XXXX") # Il y a exactement le même nombre d'années de naissance manquantes
nrow(filter(prenoms, dpt == "XX", annais != "XXXX")) # Toutes les données manquantes sont sur les mêmes lignes
```
Les données manquantes étant sur les mêmes lignes, nous allons les supprimer, puisque nous ne pouvons pas les placer par département. Nous allons renommer les variables pour des noms moins obscurs, et nous changeons le département en code_insee, pour pouvoir joindre les données avec la carte plus facilement.

```{r transformation des données}
prenoms <- prenoms %>% 
  rename(prenom = preusuel, annee = annais, code_insee = dpt) %>% 
  mutate(sexe = factor(sexe, levels = c(1, 2), labels = c("M", "F")),
         annee = as.integer(annee)) %>% 
  filter(annee != "XXXX")
head(prenoms)
```

## Carte pour un prénom, toutes années confondues

Essayons de résumer les données pour un prénom (par exemple `"Florian"`), toutes années confondues
```{r calculs résumé}
florian <- prenoms %>% 
  filter(prenom == "FLORIAN") %>% 
  group_by(code_insee) %>% 
  summarise(total = sum(nombre))
```

```{r carteFlorian}
tm_shape(sp::merge(france, florian)) +
  tm_borders() +
  tm_fill(col = "total")
```

Il y a de nombreux Florian dans le Nord, intéressant ! La Corse est manquante, cela doit venir du fait que les départements sont 2A et 2B, et doivent être marqués comme 20 dans un des deux jeux de données, ce qui fait que la jointure ne marche pas.
```{r}
setdiff(unique(france$code_insee), unique(prenoms$code_insee)) # Il n'y a bien que la Corse qui pose problème
```

Changeons les départements dans prenoms pour que la jointure soit la bonne.

```{r}
prenoms_corse <- prenoms %>% 
  filter(code_insee == "20") %>% 
  mutate(code_insee = "2B", nombre = nombre / 2)


prenoms$code_insee[prenoms$code_insee == "20"] <- "2A"
prenoms$nombre[prenoms$code_insee == "2A"] <- prenoms$nombre[prenoms$code_insee == "2A"] / 2
prenoms <- prenoms %>% bind_rows(prenoms_corse) 

florian2 <- prenoms %>% 
  filter(prenom == "FLORIAN") %>% 
  group_by(code_insee) %>% 
  summarise(total = sum(nombre))

# Contrôle rapide
setdiff(florian2, florian)
```

Refaisons la carte 
```{r carteFlorianAvecCorse}
tm_shape(sp::merge(france, florian2)) +
  tm_borders() +
  tm_fill(col = "total")
```

On ne voit pas bien la région parisienne.

```{r paris}
paris <- france[france$code_insee %in% c("75", "92", "93", "94"), ]
tm_shape(sp::merge(paris, florian2))+
  tm_borders() +
  tm_fill(col = "total", breaks = seq(0, 7000, by = 1000))
```

J'ai modifié la légende manuellement pour avoir la même que sur la carte de toute la France.

## Autre approche pour les graphes

Plutôt que de supprimer les données, peut être est-il utile de "facetter" les régions que l'on ne voit pas (DOM et région parisienne) ?

```{r facets}
france2 <- readOGR("departements", "departements-20140306-100m", stringsAsFactors = FALSE, use_iconv = TRUE, encoding = "iso-8859-1")

france2$facet <- "Métropole"
france2$facet[france2$code_insee %in% c(c("75", "92", "93", "94"))] <- "Paris"
france2$facet[str_length(france2$code_insee) > 2] <- str_sub(france2$wikipedia[str_length(france2$code_insee) > 2], 4) 

tm_shape(france2) +
  tm_borders() +
  tm_facets("facet", free.coords = TRUE)
```

Ce n'est pas très satisfaisant, la métropole est beaucoup trop petite par rapport au reste. On pourrait partir sur 2 graphes : un pour la métropole et un pour les autres sous forme de facettes.

```{r deuxGraphes}
france_metro <- france2[france2$facet == "Métropole", ]
france_autre <- france2[france2$facet != "Métropole", ]

p1 <- tm_shape(france_metro) +
  tm_borders()
p2 <- tm_shape(france_autre) +
  tm_borders() +
  tm_facets("facet", free.coords = TRUE, ncol = 1)

grid.newpage()
pushViewport(viewport(layout=grid.layout(nrow = 1, ncol = 2, widths = unit(c(0.8, 0.2), "npc"))))
print(p1, vp=viewport(layout.pos.col = 1))
print(p2, vp=viewport(layout.pos.col = 2))
```

Ce n'est pas trop mal. Testons avec les prénoms

```{r facetEtPrenoms}

sort(unique(prenoms$code_insee))
```

Le problème est que les DOM ne sont pas détaillés dans le fichier prenoms : ils sont tous indiqués comme 97. On pourrait diviser en 5 le nombre donné dans le fichier, mais ça aurait bien moins de sens que pour la Corse, vu la diversité des territoires.

```{r testFlorianAvecParis}
france_autre <- france2[france2$facet == "Paris", ]

p3 <- tm_shape(sp::merge(france_metro, florian2)) +
  tm_borders() +
  tm_fill(col = "total")
p4 <- tm_shape(sp::merge(france_autre, florian2)) +
  tm_borders() +
  tm_fill(col = "total")

grid.newpage()
pushViewport(viewport(layout=grid.layout(nrow = 1, ncol = 2, widths = unit(c(0.8, 0.2), "npc"))))
print(p3, vp=viewport(layout.pos.col = 1))
print(p4, vp=viewport(layout.pos.col = 2))
```

Bon, cette approche n'est pas très concluante. Je vais plutôt faire une seule carte avec toute la France métropolitaine, sans les DOM, et sans "zoom" sur la région parisienne.

## Proportion de naissances

Le fait de dessiner le nombre de naissances donnera le plus souvent une carte des populations et ne nous renseignera pas sur la particularité d'un prénom. Donc au lieu de remplir en fonction du nombre de naissances, nous allons le faire en fonction du pourcentage de naissance de ce prénomn, dans chaque département.

```{r calculPourcentage}
naissances <- prenoms %>% 
  group_by(code_insee) %>% 
  summarise(naissances = sum(nombre))

florian3 <- inner_join(florian2, naissances, by = "code_insee") %>% 
  mutate(prop = total / naissances)

tm_shape(sp::merge(france, florian3)) +
  tm_borders(alpha = 0.5) +
  tm_fill("prop")
```

La carte est très différente de la première version ! Le Nord disparaît, et on voit une concentration dans la région Sud-Est, ainsi qu'un gros pic en région parisienne (hors Paris qui est quasiment blanc).

```{r}
florian3 %>% arrange(-prop) %>% head(10)
```

On voit que la région parisienne (hors Paris) est dans le top 10.
Je suis curieux de voir ce qui s'est passé dans le Nord (pourquoi n'est-il plus dans le top des proportions alors que c'était le département avec le plus de naissances en valeur absolue).

```{r courbeNaissances}
naissances_annees <- prenoms %>% 
  group_by(code_insee, annee) %>% 
  summarise(naissances = sum(nombre)) %>% 
  ungroup()

prenoms %>% 
  filter(prenom == "FLORIAN", code_insee %in% c("59", "92")) %>%
  inner_join(naissances_annees, by = c("code_insee", "annee")) %>% 
  ggplot(aes(annee)) + 
    geom_line(aes(y = naissances, col = code_insee))


```

Voilà l'explication ! Il n'y a pas de données pour certains départements avant environ 1970, alors que pour d'autres il y a des données depuis 1900. Cela fausse donc le total et les proportions.

```{r}
prenoms %>% 
  group_by(code_insee) %>% 
  summarise(debut = min(annee)) %>% 
  arrange(-debut) %>% 
  head(10)
```

En fait les départements de la courronne parisienne ont été créés en 1968, cela explique donc l'absence de données rétroactives. D'après [la page wikipedia](https://fr.wikipedia.org/wiki/R%C3%A9organisation_de_la_r%C3%A9gion_parisienne_en_1964), les départements de la Seine (remplacé par ceux de Paris, des Hauts-de-Seine, de la Seine-Saint-Denis, et du Val-de-Marne) et de Seine-et-Oise (remplacé par ceux de l'Essonne, des Yvelines, et du Val-d'Oise) ont été supprimés.

### Création d'un historique
Regardons l'historique des naissances pour Paris et la région parisienne.

```{r naissancesRP}
ggplot(naissances_annees %>% 
         filter(code_insee %in% c("75", "78", "91", "92", "93", "94", "95")) %>% 
         mutate(groupe = code_insee %in% c("78", "91", "95")), 
       aes(x = annee, y = naissances, color = code_insee)) + 
  geom_line() +
  facet_wrap(~ groupe, scales = "free_y", ncol = 1)

```

Nous allons faire un faux historique pour ces départements, à partir d'une proportion des départements de Paris et des Yvelines.

```{r recalculHistorique}
prop_seine <- naissances_annees %>% 
  filter(code_insee %in% c("75", "92", "93", "94"),
         annee >= 1968) %>% 
  group_by(code_insee) %>% 
  summarise(total = sum(naissances)) %>% 
  mutate(prop = total/ sum(total)) %>% 
  select(-total)

naissances_recalculees <- naissances_annees %>% 
  filter(code_insee == "75",
         annee < 1968) %>% 
  complete(annee, code_insee = c("75", "92", "93", "94")) %>% 
  fill(naissances) %>% 
  inner_join(prop_seine, by = "code_insee") %>% 
  mutate(naissances = prop * naissances) %>% 
  select(-prop)

naissances_paris <- naissances_annees %>% 
  filter(annee >= 1968, code_insee %in% c("75", "92", "93", "94")) %>% 
  bind_rows(naissances_recalculees)

# Vérification
setequal(naissances_paris %>%
          group_by(annee) %>% 
          summarise(total = sum(naissances)),
        naissances_annees %>% 
          filter(code_insee %in% c("75", "92", "93", "94")) %>% 
          group_by(annee) %>% 
          summarise(total = sum(naissances)))

ggplot(naissances_paris, aes(annee, naissances)) +
  geom_line(aes(color = code_insee)) +
  geom_vline(xintercept = 1968)
```

La vérification fonctionne et le graphe est plutôt cohérent. Faisons de même pour l'ancienne Seine-et-Oise et recalculons le jeux de `naissances_annees`.
*Note :* Pour calculer la répartition de la population, je me suis basé sur la période de 1968 à 1998, vu que la répartition change après les années 2000 (les naissances augmentent beaucoup dans le Val d'Oise alors qu'elles diminuent dans les Yvelines).

```{r calculHistoriqueOise}
prop_oise <- naissances_annees %>% 
  filter(code_insee %in% c("78", "91", "95"),
         annee >= 1968, annee <= 1998) %>% 
  group_by(code_insee) %>% 
  summarise(total = sum(naissances)) %>% 
  mutate(prop = total/ sum(total)) %>% 
  select(-total)

naissances_recalculees2 <- naissances_annees %>% 
  filter(code_insee == "78",
         annee < 1968) %>% 
  complete(annee, code_insee = c("78", "91", "95")) %>% 
  fill(naissances) %>% 
  inner_join(prop_oise, by = "code_insee") %>% 
  mutate(naissances = prop * naissances) %>% 
  select(-prop)

naissances_oise <- naissances_annees %>% 
  filter(annee >= 1968, code_insee %in% c("78", "91", "95")) %>% 
  bind_rows(naissances_recalculees2)

# Vérification 
setdiff(naissances_oise %>%
          group_by(annee) %>% 
          summarise(total = sum(naissances)),
        naissances_annees %>% 
          filter(code_insee %in% c("78", "91", "95")) %>% 
          group_by(annee) %>% 
          summarise(total = sum(naissances)))

ggplot(naissances_oise, aes(annee, naissances)) +
  geom_line(aes(color = code_insee)) +
  geom_vline(xintercept = c(1968, 1998))
```

On voit une chute en 1968 que l'on n'observe pas sur le graphe de Paris. La répartition de la population des YVelines avant et après la séparation des départements ne doit pas être exacte, mais dans l'ensemble, l'interpolation ne semble pas trop mauvaise.

### Nouveau jeu de données prénoms

Créons le jeu de données `naissances` dans une version qui fonctionne pour  biennous, c'est à dire :

* Prenant en compte la Corse en tant que 2 départements ;
* Sans les données des DOM, trop difficiles à interpoler ;
* Recréant un historique pour les départements de la région parisienne ;
* Avec des noms de colonne plus simples.

```{r nouveauPrenoms}
exclure <- tibble(code_insee = c("75", "78", "91", "92", "93", "94", "95", "97"))

naissances_histo <- naissances_annees %>% 
  anti_join(exclure, by = "code_insee") %>% 
  bind_rows(naissances_paris, naissances_oise)

# Vérification
t1 <- naissances_histo %>%
  group_by(code_insee) %>% 
  summarise(naissances = sum(naissances))

t2 <- naissances %>% 
  filter(code_insee != "97")

setdiff(t1, t2) # Il n'y a que la région parisienne
# Vérifions que les totaux sont les bons

setequal(t1 %>% 
          group_by(code_insee %in% c("78", "91", "95")) %>%
          summarise(total = sum(naissances)),
        t2 %>% 
          group_by(code_insee %in% c("78", "91", "95")) %>%
          summarise(total = sum(naissances)))

# write_csv(naissances_histo, "naissances.csv")
```

En fait, pour avoir des résultats cohérents, il faudrait aussi refaire l'historique pour chaque prénom des départements 75 et 78 avant 1968. Comme cela va me faire copier/coller plus de 2 fois, il est temps de faire une fonction.
Pour les prénoms, il faut aussi prendre en compte le sexe, puisque certains prénoms sont mixtes. Il ne faut pas ajouter systématiquement les deux sexes, c'est pourquoi j'utilise `nesting` à l'intérieur de `complete` pour ne completer que les cas où les données sont présentes. 

```{r fonctionHistorique}

modifier_historique_prenoms <- function(data, code_avant, codes_apres, annee_limite, props){
  avant <- data %>% 
    filter(code_insee == code_avant,
           annee < annee_limite) %>% 
    complete(nesting(annee, prenom, sexe), code_insee = codes_apres) %>% 
    fill(nombre) %>% 
    inner_join(props, by = "code_insee") %>%
    mutate(nombre = prop * nombre) %>%
    select(-prop)
  
  apres <- data%>% 
    filter(annee >= annee_limite,
           code_insee %in% codes_apres)
  
  data %>% 
    anti_join(tibble("code_insee" = codes_apres), by = "code_insee") %>% 
    bind_rows(avant, apres) %>% 
    arrange(annee, code_insee, sexe, prenom)
}

modifier_historique_prenoms(prenoms %>% filter(prenom == "CLAUDE"),
                            code_avant = "78",
                            codes_apres = c("78", "91", "95"),
                            annee_limite = 1968,
                            props = prop_oise)

modifier_historique_oise <- function(data){
  prop_oise <-tibble("code_insee" = c("78", "91", "95"),
                     "prop" = c(0.4105975, 0.2715035, 0.3178990))
  modifier_historique_prenoms(data, code_avant = "78",
                              codes_apres = prop_oise$code_insee,
                              annee_limite = 1968,
                              props = prop_oise)
}  

modifier_historique_seine <- function(data){
  prop_seine <- tibble("code_insee" = c("75", "92", "93", "94"),
                       "prop" = c(0.3919910, 0.2392180, 0.2017948, 0.1669961))
  modifier_historique_prenoms(data, code_avant = "75",
                              codes_apres = prop_seine$code_insee,
                              annee_limite = 1968,
                              props = prop_seine)
}

modifier_historique_corse <- function(data){
  prop_corse <- tibble("code_insee" = c("20", "2A", "2B"),
                       "prop" = c(0, 0.5, 0.5))
  modifier_historique_prenoms(data, code_avant = "20",
                              codes_apres = prop_corse$code_insee,
                              annee_limite = 9999,
                              props = prop_corse) %>% 
    filter(nombre != 0)
}

modifier_historique_tous <- . %>% 
  modifier_historique_corse() %>% 
  modifier_historique_oise() %>% 
  modifier_historique_seine()
```

Reprenons maintenant depuis le début

``` {r}
prenoms_recalcules <- read_tsv("dpt2015.txt", locale = locale(encoding = "iso-8859-1")) %>%
  rename(prenom = preusuel, annee = annais, code_insee = dpt) %>% 
  mutate(sexe = factor(sexe, levels = c(1, 2), labels = c("M", "F")),
         annee = as.integer(annee)) %>% 
  filter(annee != "XXXX",
         code_insee != "97") %>%  
  modifier_historique_tous

inner_join(prenoms %>% 
             filter(code_insee != "97") %>% 
             group_by(annee) %>% 
             summarise(total = sum(nombre)),
           prenoms_recalcules %>% 
             group_by(annee) %>% 
             summarise(total_recalc = sum(nombre)),
           by = "annee") %>% 
  mutate(diff = total_recalc - total) %>% 
  summarise(err = mean(diff))
```
On a en moyenne une erreur de -0.004 naissance par an, qui doit provenir des erreurs d'arrondi au niveau des proportions. Cela me paraît satisfaisant, je vais sauvegarder le jeu de données pour pouvoir le réutiliser sans avoir à tout refaire.
Nous pouvons maintenant refaire de nouveau la carte. Pour avoir le jeu de données spécifique au prénom, je vais refaire une fonction, vu que je vais copier/coller pour la 3eme fois. Je vais aussi rajouter la possibilité de choisir des dates pour lesquelles faire les proportions.

```{r Fonction calculer prop}
# write_csv(prenoms_recalcules, "prenoms_recalcules.csv")

calculer_prop <- function(Prenom, debut = 1900, fin = 2015){
  naissances_filtre <- naissances_histo %>% 
    filter(between(annee, debut, fin)) %>% 
    group_by(code_insee) %>% 
    summarise(naissances = sum(naissances))
  
  prenoms_recalcules %>%
    filter(prenom == str_to_upper(Prenom),
           between(annee, debut, fin)) %>%
    group_by(code_insee) %>%
    summarise(total = sum(nombre)) %>%
    inner_join(naissances_filtre, by = "code_insee") %>%
    mutate(prop = total/naissances * 1000)
}

```

En fait, il existe un mode interactif dans `tmap`, qui permet de zoomer. Cela sera mieux pour voir la région parisienne en particulier, et permet de faire apparaître les chifres aussi.

```{r nouvelle carte interactive}
tmap_mode("view")

tm_shape(sp::merge(france, calculer_prop("marcel")))+
  tm_borders() +
  tm_fill(col = "prop", 
          id ="nom", 
          popup.vars = c("code_insee", "total", "prop"),
          title = "Pour 1000 naissances",
          textNA = "Aucune",
          legend.format = list("text.separator" = "à" )) +
  tm_view(set.zoom.limits = c(5, 9), legend.position = c("left", "bottom")) +
  tm_layout(title = str_c("Naissances de ",str_to_title("marcel"), " par département"))
```

